---
title: "Case 4intelligence"
output: html_notebook
---

Carregando os pacotes usados

```{r include=FALSE}
library(tidyverse)
library(readxl)
library(janitor)
library(lubridate)
library(rebus)
library(zoo)
library(urca)

library(sf)
library(geobr)
library(spData)
library(viridis)
library(gifski)
library(scales)
library(ggEx)
```

## Parte A

**1. Importe o arquivo ”pmc.xlsx”pulando as três primeiras linhas**

```{r import, include=FALSE}

pmc <- read_xlsx("data/pmc.xlsx", skip = 3)
  
```

**2. Renomeie as colunas e as deixe na seguinte ordem: “data”, “var”, “setor” e colunas de localidades. Para essas últimas, utilize siglas (BR e siglas dos estados).**

```{r names}

nomes_colunas <- c("data", "var", "setor", "br", "ce", "pe", "ba", "mg",
                   "es", "rj", "sp", "pr", "sc", "rs", "go", "df")

colnames(pmc) <- nomes_colunas
  
```

**3. Converta os valores das colunas de Brasil e UFs para que fiquem na classe numérica.**

```{r}

pmc <- pmc %>% 
   mutate(across(.cols = br:df,
                .fns = ~ suppressWarnings(as.numeric(.x))))

```


**4. Substitua os textos na coluna “var”. Faça com que assumam apenas as palavras “volume” ou “receita”, a depender de cada linha.**

```{r}

pmc <- pmc %>% 
  mutate(var = case_when(
           str_detect(var, pattern = "receita") ~ "receita",
           str_detect(var, pattern = "volume") ~ "volume"
         ))

```


**5. Converta a coluna “data” para que ela assuma a classe própria para data. O padrão deve ser YYYY-MM-DD. (Utilize 01 quando não houver especificado o dia).**

```{r}

meses <- readr::date_names_lang("pt")$mon

numero_mes <- as.character(1:12)

vetor_datas <- pmc$data

for (i in 1:12) {
  
  vetor_datas <- str_replace(vetor_datas, 
                             pattern = meses[i], 
                             replacement = paste0(numero_mes[i], "-"))
}

pmc$data <- vetor_datas

pmc <- pmc %>% 
  mutate(data = 
           str_remove_all(data, " ") %>% 
           paste0("-01") %>% 
           myd()) 

# obs.: warning referente às observações NA

```

**6. Para as colunas “data” e “var”, preencha os espaços contendo “NA” com a informação que não seja ”NA”localizada imediatamente acima.**


```{r}

pmc <- pmc %>% fill(data, var)

```


**7. Exclua todas as linhas em que a coluna “var” seja igual à “receita**

```{r}

pmc <- pmc %>% 
  filter(var != "receita")

```


## Parte B

**1. Utilize visualizações e estatísticas para comparar o setor de Móveis e Eletrodomésticos com os outros setores. Como a sede da empresa é em São Paulo, verifique o comportamento neste estado. (Dê maior destaque para o período da pandemia).**

Para a análise, vamos comparar o índice de volume do setor de Móveis e Eletrodomésticos com o índice de volume médio



```{r}

library(ggthemes)

pmc_geral <- pmc %>% 
  filter(setor != "Móveis e eletrodomésticos",
         data >= "2019-04-01",
         data <= "2021-11-01") %>% 
  group_by(data) %>% 
  mutate(setor = "Todos",
         across(.cols = br:df,
                .fns = ~ mean(.x, na.rm = TRUE)),
         sp = sp / 81.01429 * 100)

pmc_moveis <- pmc %>% 
  select(data, var, setor, sp) %>% 
  pivot_wider(names_from = setor,
              values_from = sp) %>% 
  filter(data >= "2019-04-01",
         data <= "2021-11-01") %>% 
  mutate(`Móveis e eletrodomésticos`  = `Móveis e eletrodomésticos` / 79.1 *100)

arrows <- data.frame(
  x1 = c(as.Date("2019-06-05"),as.Date("2020-09-19"),  as.Date("2021-04-01")),
  y1 = c(148, 86, 140),
  x2 = c(as.Date("2019-11-20"),as.Date("2020-05-19"), as.Date("2020-10-10")),
  y2 = c(165, 68, 127)
)

ggplot() +
  geom_rect(aes(xmin = as.Date("2020-03-13"), xmax = as.Date("2021-11-01"),  
                ymin = -Inf, ymax = Inf, fill = "covid"), alpha = 0.2)+
  geom_vline(xintercept = as.Date("2020-03-13"), linetype = "dashed")+
  geom_line(data = pmc_moveis, aes(data, `Móveis e eletrodomésticos`, color = "Moveis e Eletrodomesticos")) +
  geom_point(data = pmc_moveis, aes(data, `Móveis e eletrodomésticos`),
             color = "#01207a")+
  geom_line(data = pmc_geral, 
            aes(data, sp, color = "Restante de todo \nsetor varejista"))+
  geom_point(data = pmc_geral, aes(data, sp), color = "#02c26b")+
  geom_curve(data = arrows, 
             aes(x = x1, y =y1, xend = x2, yend = y2), 
             curvature = -0.3, 
             arrow = arrow(length = unit(0.07, "inch")),
             size = 0.4,
             color = "gray20")+
  annotate("label", label = "Pico sazonal de \nfim de ano",
           x = as.Date("2019-06-05"), y = 148)+
  annotate("label", label = "Choque da \npandemia",
           x = as.Date("2020-09-19"), y = 86)+
  annotate("label", label = "Efeito demanda reprimida \nsomente no setor de \nMóveis e Eletrodomésticos",
           x = as.Date("2021-04-01"), y = 140)+
  scale_x_date(date_labels = "%m/%y",
               date_breaks = "2 month",
               limits = as.Date(c('2019-03-31',"2021-11-01")))+
  scale_color_manual(name = "Setor", values = c("Moveis e Eletrodomesticos" = "#01207a", "Restante de todo \nsetor varejista" = "#02c26b"), labels = c("Móveis e Eletrodomésticos", "Restante de todo \nsetor varejista"))+
  scale_fill_manual(name = "Período", values = c("covid" = "#cf4238"), labels = c("Período do Covid-19"))+
  labs(title = "Comparação de séries do índice volume de vendas de setor de móveis e eletrodomésticos e o restante do setor varejista",
       subtitle = "Estado de São Paulo. Abril de 2019 até novembro de 2021. Abril de 2019 = 100",
       x = NULL,
       y = "Índice")+
  ggthemes::theme_clean()

# TODO: gráfico ok
  
#obs.: gráfico melhor diagramado na imagem salva em png.

ggsave("graphics/grafico_serie_moveis_varejista.png", dpi = "screen", width = 16, height = 9)

```

No gráfico feito acima, percebe-se a sazonalidade no período de fim de ano para ambas as séries. Além disso, nos meses iniciais da pandemia (de março a maio), ambas as séries diminuem consideravelmente o volume de vendas. Contudo, o setor de Móveis e eletrodomésticos sofre uma alta a partir de junho de 2020 atípica, o que podemos considerar como efeito da demanda reprimida, ou algum outro fator a ser melhor estudado. O restante dos setores varejistas não sofre desse efeito, voltando ao patamar pré-pandemia.

```{r}

# TODO: criar summary statistics 

```


**2. Compare visualmente o efeito da pandemia neste setor entre os estados. Observe diferenças na intensidade e no tempo para recuperação.**

Criarei um mapa animado em formato GIF para a visualização do índice de volume de vendas do setor de Móveis e Eletrodomésticos dentre os diferentes Estados, a cada mês. Para aumentar o poder explicativo, anexado ao mapa, haverá um gráfico em barras, indicando o valor preciso do índice para cada Estado. 

```{r}

geobr::list_geobr()
br_estados <- read_country(year = 2019)


br_estados <- br_estados %>% 
  mutate(abbrev_state = tolower(abbrev_state))


pmc_map1 <- pmc %>% 
  filter(setor == "Móveis e eletrodomésticos",
         data >= "2019-04-01") %>% 
  mutate(data = paste0(str_to_title(month(data, label = T)), " ", year(data))) %>% 
  filter(!is.na(br))

vetor_datas <- pmc_map$data

# Descobrir range para ajuste de escala do mapa

temp <- pmc_map %>% 
  summarise(across(.cols = br:df,
                   .fns = ~ c(max(.), min(.))))
temp %>% 
  rowwise() %>% 
  summarise(max = max(c_across()),
            min = min(c_across()))

# max = 172.6
# min = 10.9

# Criar histograma para avaliar se máximo e mínimo são outliers

as.numeric(temp[1,]) %>% hist()
as.numeric(temp[2,]) %>% hist()

# Pelos histogramas, os valores escolhidos como máximo e mínimo da escala do mapa serão 172.6 e 30

```

```{r}

# Dados do gráfico

pmc_bar <- pmc %>% 
  filter(setor == "Móveis e eletrodomésticos",
         data >= "2019-04-01") %>% 
  mutate(data = paste0(
    str_to_title(month(data, label = T)), " ", year(data)
  )) %>% 
  pivot_longer(names_to = "abbrev_state",
               values_to = "volume",
               cols = br:df) %>% 
  pivot_wider(names_from = data,
              values_from = volume) %>% 
  dplyr::select(-var, -setor) %>% 
  mutate(abbrev_state = toupper(abbrev_state))


# Dados do mapa

pmc_map2 <- pmc_map1 %>% 
  pivot_longer(names_to = "abbrev_state",
               values_to = "volume",
               cols = br:df) %>% 
  pivot_wider(names_from = data,
              values_from = volume) %>% 
  dplyr::select(-var, -setor) 

for (i in seq_along(vetor_datas)) {
  
  pmc_map2 %>% 
    right_join(br_estados) %>% 
    ggplot(aes(geometry = geom)) +
    geom_sf(data = spData::world %>% 
              filter(continent == "South America",
                     name_long != "Brazil") , fill = "#a39e9e")+
    geom_sf(aes_string(fill = paste0("`", vetor_datas[i], "`")))+
    scale_fill_viridis(option = "D",
                       begin = 0,
                       direction = -1,
                       limits = c(10, 175))+
    annotate("label", 
             label = "Mapa animado do índice de \nvolume de vendas do setor de \nMóveis e Eletrodomésticos \nem diferentes Estados", 
             x = -21, y = -6, fontface = "bold", size =8)+
    xlim(c(-60, -10))+
    ylim(c(-33, -2))+
    labs(x = NULL,
         y = NULL)+
    theme(panel.background = element_rect(fill = "#bee5fa"),
          panel.grid = element_blank(),
          legend.position = "none",
          axis.ticks = element_blank(),
          axis.text = element_blank())+
    annotation_custom(
      
      ggplotGrob(pmc_bar %>%
                   ggplot(aes_string("abbrev_state", 
                                     paste0("`", vetor_datas[i], "`"), 
                                     fill = paste0("`", vetor_datas[i], "`")))+
                   geom_col()+
                   scale_fill_viridis(option = "D",
                                      begin = 0,
                                      direction = -1,
                                      limits = c(10, 175))+
                   geom_text(aes_string(label = paste0("`", vetor_datas[i], "`")), nudge_y = 5)+
                   labs(title = "Gráfico animado do índice de volume de vendas por Estado",
                        subtitle = "Setor de Móveis e Eletrodomésticos",
                        y = NULL,
                        x = "Estado")+
                   ylim(c(0, 175))+
                   ggthemes::theme_clean())
      ,
      xmin = -36,
      ymin = -32,
      xmax = -10,
      ymax = -16
    )
  
  ggsave(paste0("graphics/png_gif/",
                str_pad(i, width = 2, side = "left", pad = "0"), ".png"), 
         dpi = 80, width = 20, height = 12)
  print(i)
}


gifski(list.files("./graphics/png_gif/", full.names = TRUE), 
       "gif/mapa_grafico_volume_moveis.gif", loop = TRUE, delay = .75, width = 1000, height = 600)

# TODO: checar pacotes usados e passar pro começo do código
#       retirar margem branca dos mapas
    

```
O GIF permite ver as diferenças entre os Estados por meio da comparação visual de intensidade de cor no mapa e permite ver a mesma informação da maneira usual, pelo gráfico. Há uma forte queda, principalmente em março e abril de 2020, mas logo em seguida há a subida em maio a patamares anteriores. Ou seja, o setor foi afetado pelo choque de oferta, mas conseguiu se recuperar do ciclo rapidamente.


**3. Calcule a variação percentual na fase inicial da pandemia, entre abril de 2019 e abril de 2020, para todos os estados, dentro do setor de interesse. Mostre graficamente as diferenças.**

Gráfico em 1ª diferença 

```{r}

pmc_var <- pmc %>% 
  filter(setor == "Móveis e eletrodomésticos",
         data >= "2019-03-01", data <= "2020-04-01") %>%  
  select(data, br) %>% 
  mutate(var_pct = (br / lag(br)) - 1) %>% 
  filter(data > "2019-03-01") %>% 
  mutate(label_var_pct = paste0(round(var_pct * 100, digits = 2),"%"))

# média geométrica = variação pct no período abril 2019 - fevereiro 2020
media_pre_covid <- pmc_var %>% 
  filter(data < "2020-03-01") %>% 
  summarise(media = exp(mean(log(var_pct+1)))-1) %>% as.numeric()

pmc_var %>% 
  ggplot(aes(data, var_pct)) +
  geom_line(color = "red") +
  scale_y_continuous(labels = scales::percent)+
  geom_vline(xintercept = as.Date("2020-02-27"), linetype = "F1", alpha = 0.5, color = "gray50")+
  geom_segment(aes(x = as.Date('2019-04-01'), xend = as.Date("2020-02-27"),
                   y = media_pre_covid, yend = media_pre_covid), linetype = "dotdash")+
  annotate("label", label = "A variação percentual entre \nabril de 2019 e fevereiro de 2020 foi \nde 0,4%",
           x = as.Date("2019-10-31"), y = -0.05)+
    annotate("label", label = "Início da pandemia",
           x = as.Date("2020-03-20"), y = 0.2)+
  scale_x_date(date_labels = "%m/%y",
               date_breaks = "2 month",
               limits = as.Date(c('2019-04-01',"2020-04-02")))+
  labs(title = "Variação percentual do volume de vendas no setor de Móveis e Eletrodomésticos",
       subtitle = "Brasil. Abril de 2019 até abril de 2020",
       x = NULL,
       y = "Variação Percentual")+
  ggthemes::theme_clean()

ggsave("graphics/grafico_serie_pct_moveis.png", dpi = "screen", width = 16, height = 9)

```


## PARTE C


**1. Importe a base “rendimento_efetivo_real.csv”.**

```{r}

rendimento <- read_csv2("data/rendimento_efetivo_real.csv")

```

**2. Renomeie as colunas para que tenhamos ”data”e ”renda”.**

```{r}

colnames(rendimento) <- c("data", "renda", "NA")

rendimento <- rendimento %>% 
  select(data, renda)

```

**3. e a coluna data para o formato YYYY-MM-DD. (Utilize 01 quando não houver especificado o dia).**

```{r}

rendimento <- rendimento %>% 
  mutate(data = parse_date_time(data, orders = "Ym"))

```

**4. Junte com a base anterior já organizada.**

```{r}

pmc_rend <- pmc %>% 
  full_join(rendimento) %>% 
  select(data:br, renda) %>% 
  filter(!is.na(renda))

```


**5. Gere uma visualização com as duas variáveis de interesse (note que é apenas para Brasil).**

```{r}

pmc_rend %>% 
  filter(setor == "Móveis e eletrodomésticos") %>% 
  ggplot(aes(br, renda))+
  geom_point()
    

```


**6. Crie um modelo estatístico que estime a relação entre volume de vendas de móveis e eletrodomésticos com o rendimento real médio efetivo**

Dado que os dados são duas séries temporais, é necessário estimar um modelo de séries temporais multivariado. Podemos fazer um modelo tipo VAR ou tipo VECM, a depender do resultado do teste de cointegração, com a metodologia de Johansen. Além disso, vamos fazer o teste da raiz unitária, ADF (Augmented Dickley-Fuller) para saber se as séries são não-estacionárias ou estacionárias.

```{r}

# Criando as séries

pmc_wide <- pmc_rend %>% 
  pivot_wider(names_from = setor,
              values_from = br)

serie_renda <- ts(pmc_wide$renda, start = c(2012, 03), frequency = 12)
serie_vol <- ts(pmc_wide$`Móveis e eletrodomésticos`, start = c(2012, 03), frequency = 12)

# Teste de raiz unitária

summary(ur.df(serie_renda)) 
summary(ur.df(serie_vol))

serie_renda_vol <- cbind(diff(serie_renda, 1), diff(serie_vol, 1))
serie_renda_vol <- cbind(serie_renda, serie_vol)

```
Ambas as séries não rejeitaram a hipótese nula, de raiz unitária, pois os valores das estatísticas do teste são maiores que os valores de referência, logo são séries não estacionárias. Nosso modelo precisa ser I(1) para ambas séries.

Agora, descobrir a quantidade ótima de lags a serem usados

```{r}

VARselect(serie_renda_vol, lag.max = 6)$selection


```
Vamos usar para a análise o método AIC, então teremos 5.

Vamos testar a cointegração, estimar o modelo VECM e testá-lo para saber se é válido.

```{r}

jotest1 <- ca.jo(serie_renda_vol, type = "eigen", spec = "longrun", K = 4)
summary(jotest1)

```

```{r}

modelo_vecm <- VECM(serie_renda_vol, 4, r = 1, estim = "ML")
summary(modelo_vecm)

# Transformar VECM em VAR para fazer o teste de autocorrelação

modelo_vecvar <- vec2var(jotest1, r = 1)
serial.test(modelo_vecvar)

```


Rejeitamos ambas as hipóteses nula, então não há cointegração. Vamos fazer o modelo VAR, checar os coeficientes e realizar teste de autocorrelação, para saber se o modelo está bem especificado 

```{r}

modelo_var <- VAR(serie_renda_vol, p = 4)
summary(modelo_var)
coef(modelo_var)

serial.test(modelo_var, lags.pt = 5)

```
Testes de diagnóstico

```{r}



```



```{r}

modelo_engle <- lm(data = serie_diff, formula = serie_renda_diff ~ serie_vol_diff)

erro <- resid(modelo_engle)

plot(erro)

summary(ur.df(erro))

```


O modelo feito foi uma regressão linear simples com o índice de volume sendo a variável explicativa (explanatory) e renda real sendo variável resposta (response). O modelo é estatísticamente relevante, dado um nível de significância de 5%, pois o p-valor é menor que este nível. Contudo, o modelo é fraco, por omissão de variável, pois o R quadrado é somente 0,4% e o R quadrado ajustado 0,3%. Isso mostra que apenas 0,4% da renda é explicada pelo volume de vendas do setor. 

**7. Caso ache apropriado, inclua mais variáveis na análise. Repita o processo e verifique se o resultado se mantém. (Utilize pacotes de APIs para baixar os dados, caso seja arquivo externo ao código, anexe a fonte – sugerimos SGS, Sidra e IPEA)**


```{r}

```

