---
title: "Case 4intelligence"
output: html_notebook
---

Carregando os pacotes usados

```{r include=FALSE}
library(tidyverse)
library(readxl)
library(janitor)
```

## Parte A

**1) Importe o arquivo ”pmc.xlsx”pulando as três primeiras linhas**

```{r import, include=FALSE}

pmc <- read_xlsx("data/pmc.xlsx", skip = 3)
  
```

**2) Renomeie as colunas e as deixe na seguinte ordem: “data”, “var”, “setor” e colunas de localidades. Para essas últimas, utilize siglas (BR e siglas dos estados).**

```{r names}

nomes_colunas <- c("data", "var", "setor", "br", "ce", "pe", "ba", "mg",
                   "es", "rj", "sp", "pr", "sc", "rs", "go", "df")

colnames(pmc) <- nomes_colunas
  
pmc %>% glimpse
```

**3. Converta os valores das colunas de Brasil e UFs para que fiquem na classe numérica.**

```{r}

pmc %>% 
  mutate(across(.cols = br:df,
                .fns = ~ suppressWarnings(as.numeric(.x))))

```


4. Substitua os textos na coluna “var”. Faça com que assumam apenas as palavras “volume” ou “receita”, a depender de cada linha.


5. Converta a coluna “data” para que ela assuma a classe própria para data. O padrão deve ser YYYY-MM-DD. (Utilize 01 quando não houver especificado o dia).


6. Para as colunas “data” e “var”, preencha os espaços contendo “NA” com a informação
que não seja ”NA”localizada imediatamente acima.


```{r}
fill
```


7. Exclua todas as linhas em que a coluna “var” seja igual à “receita